【裁判字號】    91,訴,862
【裁判日期】    920527
【裁判案由】    分割共有物
【裁判全文】
臺灣嘉義地方法院民事判決  九十一年度訴字第八六二號
    原      告  甲○○
    訴訟代理人  林崑城律師
    複代理人    呂道明      送.
    被      告  乙○○
                丁○○
                丙○○○
右列當事人間請求分割共有物事件，本院判決如左：
    主      文
坐落嘉義縣鹿草鄉○○段一九０之四地號土地，面積０．一四九一公頃（地目：建）
，其分割方法如下：
如附圖記載（嘉義縣水上地政事務所九十二年三月七日上二土測字第三六九００號複
丈成果圖）：
代號Ｂ部分，面積０．００六四公頃，應分歸被告丁○○取得。
代號Ｃ部分，面積０．０七三八公頃，應分歸原告取得。
代號Ｄ部分，面積０．０一二九公頃，應分歸被告乙○○取得。
代號Ｅ部分，面積０．０二二五公頃，應分歸被告丙○○○取得。
代號Ａ部分，面積０．０三三五公頃，由原告與被告等人按照各自應有部分，比例保
持共有。
本案訴訟費用由原告負擔十分之五、被告丙○○○負擔十分之三、被告乙○○、丁○○分別負擔十分之一。
    事實及理由
壹、原告主張：
  一、嘉義縣鹿草鄉○○段一九０之四地號土地（以下簡稱；本件土地），面積０．
      一四九一公頃（地目：建），為雙方共有，原告應有部分為三十六分之二十三
      ，被告丙○○○應有部分三十六分之七，被告乙○○應有部分十八分之二，被
      告丁○○應有部分十八分之一。
      本件土地因雙方無法達成分割協議，原告曾在民國八十八年十一月向本院起訴
      ，請求被告丙○○○應就本件土地共有人李清的應有部分土地，辦理繼承登記
      ，以及請求裁判分割本件土地。經本院八十八年度訴字第九四三號判決分割土
      地與辦理繼承登記，但其中的共有人即被告乙○○、丁○○提起上訴，由臺灣
      高等法院臺南分院八十九年度上字第三三二號判決，以案件欠缺當事人能力與
      送達不合法等訴訟程序具有重大瑕疵，而廢棄第一審判決並發回本院更審（被
      告丙○○○應辦理繼承登記部分，未上訴而確定），後因原告無法補正追加其
      他繼承人為被告（即陳李藏的繼承人陳朝元、李朝芳），再由本院九十年度訴
      更字第二號以當事人不適格而駁回本件分割訴訟（被告丙○○○辦理本件土地
      繼承登記部分己確定）。
  二、本件土地並無不得分割約定，法律上也沒有不能分割的情形，雙方無法達成協
      議分割，於是，原告根據共有物分割請求權法律關係，按照雙方各自占有使用
      土地的現況，請求裁判分割如附圖所示的分割方案。
  三、提出本院八十八年度訴字第九四三號、九十年度訴更字第二號、臺灣高等法院
      臺南分院八十九年度上字第三三二號民事判決（均為影本）、土地登記謄本各
      一份，作為證明。
貳、被告三人經過本院合法通知，均無正當理由，未向本院請假，而沒有在言詞辯論
    期日，到場陳述意見，同時，本案沒有民事訴訟法第三百八十六條所規定的情形
    出現（請看附錄法條），因此，本院依照原告聲請，由原告單獨辯論而直接判決
    。
參、本院判斷：
  一、程序方面：原告在九十一年十一月二十六日，因本件土地原共有人即被告陳朝
      元、李朝芳（陳李藏的繼承人），已將持分土地移轉過戶至原告名下，故原告
      撤回對被告陳朝元、李朝芳的訴訟，依照民事訴訟法第二六二條第一項前段規
      定：「原告於判決確定前，得撤回訴之全部或一部」，原告撤回部分訴訟，可
      以准許。
  二、本件土地為雙方共有，有土地登記謄本附卷證明，本件土地之前曾訴請裁判分
      割，除被告丙○○○應辦理本件土地繼承登記的部分已確定外，該案因當事人
      不適格而被廢棄確定，故本件土地仍未能分割，有本院八十八年度訴字第九四
      三號、九十年度訴更字第二號、臺灣高等法院臺南分院八十九年度上字第三三
      二號民事判決各一份附卷可證。
      被告等人經過本院合法通知，均無正當理由，而未到庭陳述意見，依照民事訴
      訟法第二八０條第一項前段、第三項前段規定：「當事人對於他造主張之事實
      ，於言詞辯論時不爭執者，視同自認。當事人對於他造主張之事實，已於相當
      時期受合法之通知，而於言詞辯論期日不到場，亦未提出準備書狀爭執者，準
      用第一項之規定」，所以，原告的主張可以認定真實而被本院採信。
  三、依照民法第八二三條第一項規定：「各共有人，得隨時請求分割共有物。但因
      物之使用目的不能分割或契約訂有不分割之期限者，不在此限」、第八二四條
      規定：「共有物之分割，依共有人協議之方法行之。分割之方法，不能協議決
      定者，法院得因任何共有人之聲請，命為左列之分配：１、以原物分配於各共
      有人。２、變賣共有物，以價金分配於各共有人。以原物為分配時，如共有人
      中，有不能按其應有部分受分配者，得以金錢補償之」。本件土地並沒有因為
      使用目的而不能分割或有不得分割協議的情形，故原告請求裁判分割本件土地
      ，符合法律規定，應該准許。
  四、法院以裁判分割共有物時，通常斟酌考量下列因素；各共有人間的公平性、共
      有土地利用上的經濟性、共有物的使用現況、共有人間的利害關係、共有人的
      意願與分得後共有物的利用價值等作為綜合考量。
      本院九十一年十二月二十五日至現場勘驗，附圖記載代號Ａ部分，面積０．０
      三三五公頃為道路及空地，代號Ｂ、Ｃ、Ｄ、Ｅ部分均為各共有人使用居住的
      房屋，有九十二年三月七日嘉義縣水上地政事務所上二土測字第三六九００號
      複丈成果圖與本院勘驗筆錄附卷可證。
      根據原告所提出的分割方案，均已顧及各共有人目前使用土地的現況，分割後
      ，並不會影響共有人現在居住使用的房屋，並且已預留空地與既成道路，作為
      彼此共有土地，也不會影響各共有人的出入。因此，原告的分割方案，可以被
      本院採用，如此分割，不僅符合土地使用現況，而且分割後，更能發揮土地再
      利用的經濟實益，故判決分割如主文第一項的記載。
      由於本件土地共有人李清已死亡，而繼承人即被告丙○○○亦經本院八十八年
      度訴字第九四三號確定判決，應就原土地共有人李清應有部分辦理繼承登記，
      但被告丙○○○尚未辦理繼承登記，故原告應持原判決先辦理被告丙○○○的
      應有部分土地繼承登記後，再辦理本件土地的分割登記。
肆、訴訟費用負擔的依據，依照民事訴訟法第八十一條第二款、第八十五條第一項但
    書，判決如主文。
中      華      民      國      九十二    年      五    月      二十七  日
                                  臺灣嘉義地方法院民事第二庭
                                      法  官  甘  大  空
右為正本係照原本作成
如對本判決上訴須於判決送達後廿日內向本院提出上訴狀
中      華      民      國      九十二    年      五    月      二十七  日
                                      書記官  蕭  琪  男
~F0~
~T40~
附錄法條：
民事訴訟法第三八六條：「有左列各款情形之一者，法院應以裁定駁回前條聲請，並
延展辯論期日：
一  不到場之當事人未於相當時期受合法之通知者。
二  當事人之不到場，可認為係因天災或其他不可避之事故者。
三  到場之當事人於法院應依職權調查之事項，不能為必要之證明者。
四  到場之當事人所提出之聲明、事實或證據，未於相當時期通知他造者。」


司法院資訊處製作；財團法人民間司法改革基金會備份。
